臺灣高等法院刑事裁定
                                   110年度毒抗字第1352號
抗  告  人  
即  被  告  周新賢


上列抗告人即被告因違反毒品危害防制條例案件，對臺灣基隆地
方法院110年度毒聲字第451號，中華民國110年8月25日裁定（聲
請案號：臺灣基隆地方檢察署110年度聲觀字第371號、110年度
毒偵字第923號）提起抗告，本院裁定如下：
    主  文
抗告駁回。
    理  由
一、原裁定意旨略以：抗告人即被告甲○○（下稱抗告人）於民國
    109年4月25日至26日間某時，在基隆市○○區○○路000○0號住
    處，以玻璃球燒烤加熱並吸食其煙霧之方式，施用甲基安非
    他命1次。嗣於109年4月30日上午9時30分許，另案為警實施
    通訊監察，察覺其涉嫌向他人購入毒品，並經警通知到案說
    明，同時經警採驗尿液，結果呈安非他命、甲基安非他命陽
    性反應；又查抗告人未曾因施用毒品受觀察、勒戒、強制戒
    治之處分，僅曾經臺灣基隆地方檢察署檢察官以108年度毒
    偵字第1759號為「附命緩起訴」確定，依毒品危害防制條例
    第20條第1項、觀察勒戒處分執行條例第3條第1項等規定，
    即應再施以觀察、勒戒。是檢察官聲請令被告入勒戒處所觀
    察、勒戒，核無不合，應予准許等語。
二、按犯毒品危害防制條例第10條之罪者，檢察官應聲請法院裁
    定，或少年法院（地方法院少年法庭）應先裁定，令被告或
    少年入勒戒處所觀察、勒戒，其期間不得逾2月，同條例第2
    0條第1項定有明文。又按毒品危害防制條例第24條第1項，
    採行「觀察、勒戒」與「緩起訴之戒癮治療」並行之雙軌模
    式，並無「緩起訴之戒癮治療」應優先於「觀察、勒戒」的
    強制規定。毒品危害防制條例規定之觀察、勒戒處分，係一
    種針對受處分人將來之危險所為預防、矯正措施之保安處分
    ，目的係為斷絕施用毒品者之身癮及心癮，並屬強制規定。
    而該觀察勒戒之程式，僅於下開可排除適用外：1.依據毒品
    危害防制條例第24條第1項規定，於檢察官先依刑事訴訟法
    第253條之1第1項、第253條之2之規定，為附命完成戒癮治
    療之緩起訴處分時，不適用之；2.或犯第10條之罪者，於犯
    罪未發覺前，自動向行政院衛生署指定之醫療機構請求治療
    ，醫療機構依據毒品危害防制條例第21條第1項規定，免將
    請求治療者送法院或檢察機關等情；其餘就初犯或觀察勒戒
    、強制戒治執行完畢3年後再犯施用毒品罪之行為人，犯毒
    品危害防制條例第10條之罪者，檢察官即應向法院提出聲請
    裁定其入勒戒處所觀察、勒戒，且凡經檢察官聲請，法院亦
    僅得依法裁定令入勒戒處所執行觀察、勒戒，以查其是否仍
    有施用毒品傾向，並據以斷定幫助受處分人徹底戒毒之方法
    ，尚無自由斟酌以其他方式替代之權，亦無因受處分人之個
    人或家庭因素而免予執行之餘地。
三、抗告意旨略以：原審裁定内所附之聲請書，以及原審程序内
    並未對於抗告人之家庭生活、家庭環境、應扶養之人、家庭
    經濟收入等情形有任何調查或訊問被告之情事，對於抗告人
    有無不適合附命完成戒瘾治療等緩起訴處分之情形，並未有
    所說明，而勒戒之處分，將剝奪抗告人之人身自由且對於被
    告家庭影響重大，原審對此並未有訊問抗告人之家庭生活情
    形，亦未對此有任何實質調查程序，則逕自使用對於人生自
    由最嚴重限制之勒戒裁定，顯然有應調查而未調查之違誤，
    抗告人有配偶，並育有兩名子女，而該兩名子女均為未成年
    人，均待抗告人之養育，而被告目前擔任○○物流之夜班貨櫃
    司機，並負擔養育家庭之責任，抗告人對於施用毒品之行為
    深感悔悟，然倘若進行勒戒程序，該勒戒程序期間内，被告
    勢必無法繼續工作養育家庭，顯然對於抗告人家庭之影響甚
    鉅，亦恐導致未成年子女無以繼為，故為原裁定之勒戒，亦
    恐導致抗告人家庭成員影響甚鉅，懇請斟酌抗告人犯後態度
    良好，且抗告人之家庭生活確實需抗告人持續工作，繼續照
    顧家庭之情形，撤銷原處分，給予戒癮治療之處分云云。
四、經查：
  ㈠抗告人基於施用第二級毒品甲基安非他命之犯意，於109年4
    月25日至26日間某時，在基隆市○○區○○路000○0號住處，以
    玻璃球燒烤加熱並吸食其煙霧之方式，施用甲基安非他命1
    次。嗣於109年4月30日上午9時30分許，另案為警實施通訊
    監察，察覺其涉嫌向他人購入毒品，並經警通知到案說明，
    同時經警採驗尿液，結果呈安非他命、甲基安非他命陽性反
    應等情，業據抗告人於警詢及偵查中均坦承不諱(見毒偵字
    第772號卷第14頁、第70頁)，且抗告人為警查獲後採集之尿
    液，檢送台灣檢驗科技股份有限公司台北濫用藥物實驗室以
    氣相層析質譜儀法檢驗後，結果呈安非他命及甲基安非他命
    陽性反應，有台灣檢驗科技股份有限公司於109年5月13日出
    具之濫用藥物檢驗報告及基隆市警察局第四分局偵查隊偵辦
    毒品案件尿液檢體對照表（檢體編號：000-0000)、勘察採
    證同意書在卷可稽(見毒偵字第772號卷第33頁、第37頁、第
    39頁)，堪認抗告人自白與事實相符，應堪採信，其有於上
    開時、地施用第二級毒品甲基安非他命之犯行。又抗告人未
    曾因施用毒品受觀察、勒戒、強制戒治之處分，僅曾經臺灣
    基隆地方檢察署檢察官以108年度毒偵字第1759號為「附命
    緩起訴」確定，此有本院被告前案紀錄表在卷可稽，是抗告
    人係屬初犯施用第二級毒品犯行，亦堪認定。
  ㈡按毒品危害防制條例之觀察、勒戒規定，係一種針對被告將
    來之危險所為預防、矯正措施之保安處分，目的係為斷絕施
    用毒品者之身癮及心癮，核與刑罰執行之目的不同，並屬強
    制規定，除於毒品危害防制條例第21條第1項所稱犯同條例
    第10條之罪者，於犯罪未發覺前，自動向行政院衛生福利部
    指定之醫療機構請求治療，醫療機構免將請求治療者送法院
    或檢察機關之情形外，只要違反毒品危害防制條例第10條之
    規定者，檢察官即應向法院提出聲請裁定其入勒戒處所觀察
    、勒戒。另毒品危害防制條例第24條第1項亦明定：本法第2
    0條第1項之程序，於檢察官先依刑事訴訟法第253條之1第1
    項、第253條之2之規定，為附命完成戒癮治療之緩起訴處分
    時，不適用之。是除檢察官審酌個案情形，依同法第24條第
    1項為附命完成戒癮治療之緩起訴處分，可排除適用觀察、
    勒戒之程序外，凡經檢察官聲請，法院僅得依法裁定令入勒
    戒處所執行觀察、勒戒，以查其是否仍有施用毒品傾向，並
    據以斷定幫助被告徹底戒毒之方法，尚無自由斟酌以其他方
    式替代之權。又所謂戒癮治療計畫，係法務部基於防制毒品
    危害之刑事政策與毒品危害防制條例第24條鑑於對於若干施
    用毒品者若僅施以徒刑不足以斷絕毒癮之規範本旨，乃令檢
    察機關與行政院衛生福利部合作，由檢察官審酌個案情形，
    援引毒品危害防制條例第24條，改以緩起訴處分方式轉介毒
    品施用者前往醫療院所治療。檢察官是否給予抗告人為附命
    戒癮治療之緩起訴處分，應由其參酌刑法第57條所列事項及
    公共利益之維護，依職權判斷衡酌。凡經檢察官聲請且符合
    法定要件者，法院僅得為有限之低密度審查，除檢察官之判
    斷有重大明顯瑕疵，或其裁量權已萎縮至無聲請觀察、勒戒
    之餘地，法院原則上應尊重檢察官職權之行使，並據以裁定
    ，尚無自由斟酌以其他方式替代或得以其他原因免予執行之
    權。是本件檢察官依據個案審酌後，聲請原審送勒戒處所觀
    察、勒戒，核無違反毒品危害防制條例之立法目的或悖於比
    例原則等濫用裁量權限之情形，於其裁量範圍內未依上開條
    例第24條，改以緩起訴處分方式轉介毒品施用者前往醫療院
    所治療，此非本院所得審酌之事項。
　㈢毒品條例並未明定法院須經開庭訊問，始得為觀察、勒戒之
    裁定，與刑事訴訟法規定羈押、審判程序應先行訊問被告之
    法定程序原則有別，此為立法者依據所涉公益與被告權益為
    各項權衡之立法裁量結果，屬於立法形成之空間；況依上述
    說明，已足認抗告人施用第二級毒品之事證明確，並無再另
    行調查事證之必要，且檢察官聲請觀察、勒戒，並無裁量權
    濫用之情事，而本件亦非可由法院斟酌以論罪科刑或其他處
    遇方式替代之餘地。是以原審未傳訊抗告人到庭陳述意見，
    逕依卷內資料書面審理後，裁定抗告人應送觀察、勒戒，難
    謂有何侵害抗告人聽審權或原審說明不備、裁量怠惰之情形
    。至抗告人另以若令其入勒戒處所，無法繼續工作養育家庭
    ，顯然對於抗告人家庭之影響甚鉅，家庭頓失所依云云，然
    此俱非依法得免予觀察、勒戒處分之事由，其徒執此抗告，
    亦無足取。
  ㈣綜上所述，原審認抗告人施用第二級毒品甲基安非他命犯行
    明確，依毒品危害防制條例第20條第1項、觀察勒戒處分執
    行條例第3條第1項之規定，裁定將抗告人送勒戒處所觀察、
    勒戒，經核並無違誤，抗告意旨猶執前詞提起抗告，為無理
    由，應予駁回。
據上論斷，應依刑事訴訟法第412條，裁定如主文。
中　　華　　民　　國　　110 　年　　9 　　月　　30　日
                  刑事第九庭  審判長法　官  潘翠雪
　　　　　　　　　　　　　　　　　　法  官　陳俞婷
                                    法　官  俞秀美
以上正本證明與原本無異。
不得再抗告。
                                    書記官  廖純瑜
中　　華　　民　　國　　110 　年　　9 　　月　　30　　日